【裁判字號】    98,訴,1892
【裁判日期】    990112
【裁判案由】    殺人未遂等
【裁判全文】
臺灣臺南地方法院刑事裁定              98年度訴字第1892號
公  訴  人  臺灣臺南地方法院檢察署檢察官
被      告  己○○
上  一  人
選任辯護人  林樹根律師
            洪茂松律師
            邱麗妃律師
被      告  丁○○
            丙○○
            戊○○
            辛○○
            壬○○
上  一  人
選任辯護人  莊美貴律師
被      告  甲○○
            乙○○
            庚○○
上  一  人
選任辯護人  賴鴻鳴律師
            黃俊達律師
被      告  癸○○
上列被告因殺人未遂等案件，經檢察官提起公訴，裁定如下：
    主  文
公訴人應於民國九十九年一月三十一日前，就如理由欄七所載之
各項缺失，依理由欄八即附件所載之格式補正到院。
    理  由
一、按國家刑罰權，本係對於每一被告之每一犯罪事實而存在。
    故案件之構成，包括被告及犯罪事實兩種要素。是稱一被告
    之一犯罪事實，為一案件。
二、次按，起訴書，應記載左列事項：1.被告之姓名、性別、年
    齡、籍貫、職業、住所或居所或其他足資辨別之特徵。2.犯
    罪事實及證據並所犯法條，刑事訴訟法第264條第2項定有明
    文。
三、又按，起訴書依刑事訴訟法第264條第2項第2款應記載「證
    據」，係指檢察官依同法第161條第1項「就被告犯罪事實，
    應負舉證責任」之規定，盡其「提出證據」之形式舉證責任
    ；此所謂「提出證據」，應包括該證據具備「證據適格」（
    證據能力）之舉證，俾與刑事訴訟法第273條第1項第4款、
    第2項規定法院於行準備程序處理有關證據能力之意見，「
    依本法之規定認定無證據能力者，該證據不得於審判期日主
    張之」相呼應，最高法院97年度台上字第405號判決參照。
四、再按，就訴訟之構造而言，自應先有原造之攻擊，始有被告
    之防禦。是倘原告無明確之攻擊，被告即難有為有效之防禦
    。故倘檢察官未能指出證明之方法，則被告即無從明瞭其攻
    擊之內容，亦無從提出適切之防禦。惟倘若公訴檢察官未能
    盡其舉證責任及提出證明方法之責任，被告於不了解其如何
    攻擊之前，不啻謂在公訴檢察官提出被告之有罪證明前，被
    告即先自證無罪。此顯不符刑事訴訟法「無罪推定原則」之
    立法原則。又檢察官之攻擊方法，為其就犯罪事實所提出之
    證明方法，既謂證明方法，自應說明各構成要件事實與卷內
    證據論理或物理上之關聯，始能生證明之效果。為提出其證
    明方法，公訴檢察官應指明證據之名稱、內容及出處，以便
    於被告檢視各該證據與起訴書所載各構成要件是時間是否存
    在論理或物理上之關聯。是公訴檢察官若怠於指明證據之名
    稱、內容及出處，僅謂相關卷證均已併送法院，難謂其已盡
    形式舉證責任。
五、再按，檢察官對被告犯罪事實應負舉證責任，並指出證明方
    法，係指檢察官除應就被告之犯罪事實負提出證據之責任外
    ，並應負說服之責任，使法官確信被告犯罪構成事實之存在
    。而法院第一次審判期日前，審查檢察官起訴或移送併辦意
    旨及全案卷證資料，依客觀之論理與經驗法則，從形式上審
    查，即可判斷被告顯無成立犯罪之可能者，例如：1.起訴書
    證據及所犯法條欄所記載之證據明顯與卷證資料不符，檢察
    官又未提出其他證據可資證明被告犯罪；2.僅以被告或共犯
    之自白或告訴人之指訴，或被害人之陳述為唯一之證據即行
    起訴；3.以證人與實際經驗無關之個人意見或臆測之詞等顯
    然無證據能力之資料（有無證據能力不明或尚有爭議，即非
    顯然）作為起訴證據，又別無其他證據足資證明被告成立犯
    罪；4.檢察官所指出之證明方法過於空泛，如僅稱有證物若
    干箱或帳冊若干本為憑，至於該證物或帳冊之具體內容為何
    ，均未經說明；5.相關事證未經鑑定或勘驗，如扣案物是否
    為毒品、被告尿液有無毒物反應、竊佔土地坐落何處等，苟
    未經鑑定或勘驗，顯不足以認定被告有成立犯罪可能等情形
    ，均應以裁定定出相當合理之期間通知檢察官補正證明方法
    。其期間，宜審酌個案情形及補正所需時間，妥適定之，法
    院辦理刑事訴訟案件應行注意事項第95條第1項定有明文。
    從上述規定可知，檢察官所指出之證明方法如過於空泛，即
    屬法院審查檢察官起訴或移送併辦意旨及全案卷證資料，依
    客觀之論理與經驗法則，從形式上審查，即可判斷被告顯無
    成立犯罪之可能者，而應依刑事訴訟法第161條第2項以裁定
    定期通知檢察官補正，逾期未補正者，得以裁定駁回起訴。
六、依上開最高法院之判決意旨及說明可知，公訴檢察官須就各
    被告及各犯罪事實之證據方法分隔記載，且須指明證據之名
    稱、內容及出處，始得謂其已盡法定之形式舉證責任。如公
    訴檢察官未就各被告及各犯罪事實之證明方法分隔記載，且
    未指明各證明方法之出處，而係包裹提出，則依刑事訴訟法
    第273條第6項之規定，為法律上必備之程式有欠缺而其情形
    可補正者，法院應定期間，以裁定命其補正。又起訴書就證
    據清單部分，證物之具體內容均未加以說明，依上開規定及
    說明，自屬法院辦理刑事訴訟案件應行注意事項第95條第1
    項第4款之「檢察官所指出之證明方法如過於空泛」，應依
    刑事訴訟法第161條第2項以裁定命檢察官補正。
七、查貴署就被告己○○等10人之殺人未遂等案件，以98年度偵
    字第12437號、第13213號、第13214號、第13215號、第1379
    6號、第14981號、第15311號、第16684號、第16712號、98
    年度營偵字第1119號、第2056號起訴前來，案列本院98年度
    訴字第1892號審理中，該起訴書所列證據清單雖係就各被告
    分別列舉，然仍未臻具體、明確、特定。茲以被告壬○○為
    例，被告壬○○被訴之事實有如起訴書犯罪事實欄二甲(一)、
    甲(二)、甲(三)、乙(二)、乙(三)、丙(一)、丙(二)等所示，因起訴書僅
    將被告壬○○全部被訴事實之證據方法分為供述證據及非供
    述證據，並未進而將各被訴事實及法條特定其證據方法；換
    言之，該供述證據中，何者用來資為何部分被訴事實及法條
    之證據方法?該非供述證據中，何者用來資為何部分被訴事
    實及法條之證據方法?均未加以特定。亦即，起訴書並未就
    被告各被訴事實及所犯法條分別列舉各自之證據方法，而係
    包裹提出，依上開規定及說明，起訴書尚未盡形式舉證責任
    ，此係屬法律上必備之程式有欠缺而其情形可補正者，應依
    刑事訴訟法第273條第6項，爰裁定如主文所示。又本件起訴
    書就證據清單部分，證物之具體內容均未加以說明，即並未
    指出各證據方法之出處，亦屬法院辦理刑事訴訟案件應行注
    意事項第95條第1項第4款之「檢察官所指出之證明方法如過
    於空泛」，應依刑事訴訟法第161條第2項以裁定命檢察官補
    正，爰裁定如主文所示。
八、附件：
    本院依上開規定及說明，先區分各被告之證據方法即全案證
    據清單總表，次以各被訴事實及法條區分證據方法即關係圖
    ，均詳如附件所示，請依附件所示之方式補正前來。
九、基於檢察一體之原則，並爭取時效，本件裁定特由專人即時
    同時分別送達予檢察長、偵查檢察官及公訴人檢察官，因本
    件在押被告多達6人，被訴事實繁雜，為免延宕案件之審結
    ，請務必如期補正到院。
中    華    民    國    99    年    1     月    12    日
                  刑事第二庭    審判長法  官  蘇義洲
                                      法  官  童來好
                                      法  官  黃瑪玲
以上正本證明與原本無異。
不得抗告。
                                      書記官  黃玉秀
中    華    民    國    99    年    1     月    12    日


司法院資訊處製作；財團法人民間司法改革基金會備份。
